臺灣彰化地方法院刑事判決　　　　　　　 95年度訴字第524號
公　訴　人　臺灣彰化地方法院檢察署檢察官
被　　　告　午○○
　　　　　　丁○○
　　　　　　寅○○
　　　　　　癸○○
　　　　　　申○○
　　　　　　乙○○
　　　　　　甲○○
　　　　　　　　　　生前住桃園.
　　　　　　　　　　生前居彰化.
　　　　　　丑○○
共　　　同
選任辯護人　柯開運　律師
上列被告等因常業詐欺等案件，經檢察官提起公訴（九十五年度
偵字第一六四二號），本院判決如下：
    主  文
午○○共同以詐欺為常業，處有期徒刑壹年陸月。又共同連續未
取得合法醫師資格，擅自執行醫療業務，處有期徒刑拾月。應執
行有期徒刑貳年。
丁○○共同以詐欺為常業，處有期徒刑壹年貳月。
寅○○共同以詐欺為常業，處有期徒刑壹年貳月，緩刑肆年，並
向公庫支付新臺幣壹佰萬元。
癸○○共同連續未取得合法醫師資格，擅自執行醫療業務，處有
期徒刑柒月，緩刑參年，並向公庫支付新臺幣拾伍萬元。被訴常
業詐欺及行使業務登載不實文書部分均無罪。
申○○共同連續未取得合法醫師資格，擅自執行醫療業務，處有
期徒刑柒月，緩刑參年，並向公庫支付新臺幣拾萬元。被訴幫助
常業詐欺及幫助行使業務登載不實文書部分均無罪。
乙○○、丑○○均無罪。
甲○○公訴不受理。
    事  實
一、午○○於彰化縣竹塘鄉○○村○○街七十二號開設「永芳診
    所」，擔任診所負責人與門診醫師，自民國九十一年六月二
    十四日以「永芳診所」名義，與中央健康保險局（下稱健保
    局）簽訂「全民健康保險特約醫事服務機構合約」，加入健
    保局特約診所，並聘僱丁○○擔任該診所之藥劑生，分別為
    從事醫療業務與藥事業務之人。緣行政院衛生署於九十二年
    間加強推行醫藥分業政策，鼓勵基層診所能夠釋出處方箋予
    特約藥局，以維持醫師與藥師各別專業、獨立之職務運作，
    避免關於病人之診斷乃至處方、配藥，均由醫師一手擔綱，
    而壓縮藥師之生存空間與職業發展，遂在申請健保費用之環
    節中以設置鼓勵金之方式推行此項政策。詎午○○不思篤實
    行醫，竟貪圖鼓勵金，而與其妻寅○○、其所僱用之藥劑生
    丁○○等三人共同基於意圖為自己不法所有之常業詐欺犯意
    及行使業務上登載不實文書之概括犯意聯絡，於九十二年一
    月十七日，先由丁○○佯裝辭去永芳診所藥劑生之職務，並
    於同日另行在緊鄰之彰化縣竹塘鄉○○村○○街六十六號設
    立「永惠藥局」，實則「永惠藥局」為被告午○○全額出資
    設立，並以薪資每月新臺幣（下同）約七萬元之代價僱用丁○○負責經營藥局，而將「永惠藥局」充為永芳診所之「門
    前藥局」，並在九十二年二月二十七日經與健保局簽訂「全
    民健康保險特約醫事服務機構合約」後，在永惠藥局內裝設
    與永芳診所連線之印表機，當永芳診所內負責門診之醫師列
    印處方箋時，永惠藥局可同步列印出永芳診所病患之處方及
    收據，寅○○則負責協助部分病患持永芳診所之處分箋前往
    永惠藥局向丁○○取藥，並由寅○○負責收取永惠藥局每日
    營業所得，偶而協助紀錄永惠藥局帳冊，而幾近全數承接來
    自永芳診所之處方箋；午○○藉由上開方式，乃自九十二年
    三月起至九十四年十一月止，按月在業務上填載表單向健保
    局申報所應申請之健保費用時，故意規避以往申報點數較低
    之「診所處方自行調劑診察費」、「診所自聘藥事人員調劑
    藥事服務費」、「診所日劑藥費（三日份）」項目，而分別
    改依不實但申報點數較高之「診所處方交付特約藥局診察費
    」、「特約藥局藥事服務費」、「特約藥局日劑藥費（三日
    份）」項目申報，每筆處方箋可額外虛偽申報五十一點之點
    數（每點依健保局年度調整可換領數角至一元不等），而足
    生損害於健保局管理醫藥分業之正確性，並使健保局因此陷
    於錯誤而額外對永芳診所、永惠藥局增加支付高達三百六十
    七萬五千九百七十八點（永芳診所九十二年三月至九十四年
    十一月合計申報件數為七萬二千零七十八件，每件虛報五十
    一點，合計虛報三百六十七萬五千九百七十八點）之換算金
    額財產價值。
二、午○○明知癸○○、申○○二人均未合法取得醫師資格，不
    得為病患執行醫療業務，癸○○、申○○二人亦明知自己未
    合法取得醫師資格，不得為病患執行醫療業務，詎午○○、
    癸○○、申○○三人仍共同基於概括犯意聯絡，自九十一年
    四月間僱用癸○○起、九十三年七月間僱用申○○起，均至
    九十四年十二月二十三日止，於永芳診所業務繁忙、診所內
    護士不及為病患施打針劑時，便由午○○指示癸○○、申○○二人為前來就診之不特定病患施打針劑多次。
三、案經臺灣彰化地方法院檢察署檢察官自動檢舉偵查起訴。
    理  由
壹：證據能力部分
一、按被告以外之人於審判外之言詞或書面陳述，除法律有規定
    外，不得作為證據，刑事訴訴訟法第一百五十九條第一項定
    有明文。本件證人辛○○○、辰○○、丙○○、壬○○、戊○、庚○○、未○○、巳○○○、子○○○、己○○、卯○○等十一人（下稱辛○○○等十一人）於警訊時或檢察事務
    官訊問所為之證詞，係屬被告以外之人於審判外之陳述，且
    查無同法第一百五十九條之二或第一百五十九條之五所定之
    例外得為證據之情形，依上開法律規定，不得作為證據。
二、次按被告以外之人於偵查中向檢察官所為之陳述，除顯有不
    可信之情況外，得為證據，刑事訴訴訟法第一百五十九條之
    一第二項亦定有明文。本件證人午○○、丁○○、癸○○、
    辛○○○、辰○○、丙○○、壬○○、巳○○○、子○○○
    、己○○、卯○○等人於檢察官偵查中所為之證詞，係屬被
    告以外之人於偵查中向檢察官所為之陳述，業已依法具結，
    且查無任何顯不可信之特別情況，依上開法律規定，自得作
    為證據。
貳：有罪部分
一、訊據被告午○○、丁○○、寅○○、癸○○、申○○等五人
    均否認有何前揭犯行，被告午○○辯稱：醫藥分業制度並未
    限制醫師出資經營藥局，另伊並未指示癸○○、申○○二人
    為病患施打針劑，該二人亦無為病患施打針劑之行為云云。
    被告丁○○辯稱：伊係受被告午○○僱用經營藥局業務，不
    知有虛報醫療費用點數云云。被告寅○○辯稱：伊僅係協助
    永芳診所清潔工作，並未參與永惠藥局業務云云。被告癸○○、申○○均辯稱：渠等並無為病患施打針劑之行為云云。
    上開被告之共同選任辯護人分別為渠等辯護稱：本件永芳診
    所、永惠藥局所取得之健保給付款項，係因與健保局簽約所
    取得，並無施用詐術行為，現行法令亦未禁止醫師出資經營
    藥局，另永芳診所係由護士為病患施打針際，癸○○、申○○二人並無為病患施打針劑之行為，午○○亦無任何指示癸○○、申○○為病患施打針劑之行為云云。
二、常業詐欺部分：
（一）本件「永惠藥局」為被告午○○全額出資設立，並以薪資
      每月約七萬元之代價僱用丁○○負責經營藥局，並在九十
      二年二月二十七日經與健保局簽訂「全民健康保險特約醫
      事服務機構合約」後，在永惠藥局內裝設與永芳診所連線
      之印表機，當永芳診所內負責門診之醫師列印處方箋時，
      永惠藥局可同步列印出永芳診所病患之處方及收據，而幾
      近全數承接來自永芳診所之處方箋一節，業據被告午○○
      於檢察官偵查中（被告午○○於偵查中供述之內容，經選
      任辯護人逐字譯述後，其內容意旨並無不同）供承及具結
      證述：「（問：丁○○之前是否有說要自己去做藥局？）
      我們之前有討論過，藥局原本是設立在永芳診所的掛號處
      內，我們都覺得這樣太狹礙了，就在附近開了一家永惠藥
      局，由丁○○掛名負責人，繼續由我固定付給丁○○薪水
      ，薪水每月底薪仍然約五萬元，加班費有提高，這樣他一
      個月大約領七萬多元。不過永惠藥局實際開銷都是我在出
      ，跟健保局申請的費用也是我在拿，只是藥局的業務由丁○○和詹淑娟處理。」、「（問：藥局的印表機是否與診
      所的印表機連線？）是，我在診所內的電腦一按印表鍵二
      邊都會跑出紙，診所部處方箋，藥局部分是收據。」、「
      （問：為何要二邊都印？）這樣比較方便，病患在診所內
      拿到處方箋後再到藥局就可以馬上拿到藥品。」、「（問
      ：藥局那邊的處方箋是否保留？）會，藥局那邊會將病患
      拿過去的處方箋留存作為申報費用的依據，收據則是放入
      藥袋內讓病患帶回去。」、「（問：本件犯罪事實是否承
      認？）... 永芳診所與永惠藥局分離申報較之於永芳診所
      單獨申報，所得請領之健保費用確實較高，這點我在開永
      惠藥局時就知道了。」、「（問：你承認你犯何罪？）我
      當時為了擴張永芳診所的規模，同時也知道以增設永惠藥
      局的方式會增加健保申請的費用，卻還是以設立永惠藥局
      的方式來做。」（見九十四年度他字第一五六一號卷第六
      十四頁、第一百四十七頁、第一百九十七頁），以及被告
      丁○○於檢察官偵查中供承及具結證述：「（問：從事何
      業？）竹塘街六十六號永惠藥局擔任藥師，我是受午○○
      僱用的。」、「（問：你在永惠藥局的薪資多少？）平常
      四萬多元，有時加班每天多約一千元，最多一個月八萬多
      元，是午○○給我的。」、「（問：永惠藥局主要的營業
      收入？）除擺放藥商寄賣藥品、自己賣的藥品外，全部都
      是接受永芳診所的處方籤，還有竹塘衛生所的處方籤、牙
      醫診所處方籤，但量都非常少。我們的電腦是連線的，所
      以永芳診所開立處方籤，我分這邊就直接列印出來。」（
      見九十四年度他字第一五六一號卷第五十頁至第五十一頁
      ）明確，另被告寅○○係負責協助部分病患持永芳診所之
      處分箋前往永惠藥局向丁○○取藥，並由寅○○負責收取
      永惠藥局每日營業所得，偶而協助紀錄永惠藥局帳冊一節
      ，亦據證人即共同被告午○○於偵查中具結證稱：「（問
      ：你太太寅○○是否會在診所及藥局幫忙？）她會在診所
      幫忙掛號，偶爾幫忙中風的病患拿處方箋去隔壁藥局拿藥
      ，永惠藥局每天賣的藥也會由寅○○過去收錢。」等語（
      見九十四年度他字第一五六一號甲卷第一百四十八頁），
      以及證人即共同被告丁○○於偵查中具結證稱：「（問：
      永惠藥局販賣藥品的收入是誰收取？）每日收的款項，每
      天都是午○○的太太來收的，每天結算，帳冊大都是我記
      的，但有時午○○的太太會來店裡，剛好遇到有人賣藥品
      時她也會紀錄在帳冊，這部分的收入由午○○取得，我沒
      有任何獲利。」等情（見九十四年度他字第一五六一號甲
      卷第五十一頁至第五十二頁），並有九十一年六月二十四
      日簽立之全民健康保險特約醫事服務機構合約（永芳診所
      部分）、九十二年二月二十七日簽立之全民健康保險特約
      醫事服務機構合約（永惠藥局部分）各一份、永芳診所向
      健保局申報之病患就診紀錄及永惠藥局向健保局申報之病
      患領藥紀錄總表各一份等件存卷可據，足見被告午○○、
      丁○○、陳惠萍三人均確有參與永惠藥局之實質經營業務
      無訛。而被告午○○自九十二年三月起至九十四年十一月
      止，按月在業務上填載表單向健保局申報健保費用時，並
      未申報點數較低之「診所處方自行調劑診察費」、「診所
      自聘藥事人員調劑藥事服務費」、「診所日劑藥費（三日
      份）」項目，而係分別改依申報點數較高之「診所處方交
      付特約藥局診察費」、「特約藥局藥事服務費」、「特約
      藥局日劑藥費（三日份）」項目申報，每筆處方箋可額外
      增加申報五十一點，自九十二年三月至九十四年十一月合
      計申報件數為七萬二千零七十八件，每件增加申報五十一
      點，合計增加申報三百六十七萬五千九百七十八點一節，
      亦據被告午○○坦承不諱，並有健保局九十五年二月七日
      健保中費二字第０九五００五一七六三號函及所附永芳診
      所暨永惠診所每月申報資料統計表一份附卷可稽，亦堪認
      定。
（二）次查行政院衛生署於九十二年間加強推行醫藥分業政策，
      其目的在於鼓勵基層診所能夠釋出處方箋予特約藥局，以
      維持醫師與藥師各別專業、獨立之職務運作，避免關於病
      人之診斷乃至處方、配藥，均由醫師一手擔綱，而壓縮藥
      師之生存空間與職業發展，然因恐執業醫師擔心因釋出處
      分箋而減少部分調劑收入，遂在申請健保費用之環節中以
      設置鼓勵金之方式推行此項政策。換言之，執業醫師僅能
      在「自行調劑但不請領鼓勵金」或「釋出處方箋而請領鼓
      勵金」二者之間選擇其一，若「自行調劑而不釋出處方箋
      」，當然不能請領用以「獎勵釋出處方箋」之「鼓勵金」
      ，反之，僅在願意配合政策釋出處方箋時，才能請領用以
      「獎勵釋出處方箋」之「鼓勵金」，不能變相以出資開設
      門前藥局之方式獲得自行調劑之利益後，同時又藉以請領
      用以獎勵真實釋出處方箋之鼓勵金，其理至明。而政府為
      推行醫藥分業政策，亦不斷透過新聞媒體廣為報導，亦有
      藥劑師遊行爭取權益，被告午○○、丁○○分別具有醫學
      院、仁德醫校之學歷，均係醫藥專業人員，被告寅○○係
      師範學院畢業，亦屬擁有高等學歷之人，對於前開醫藥分
      業「鼓勵金」之真意，豈能空言諉為不知？渠等既欲保有
      開設藥局自行調劑之利益，自不得復覬覦釋出處方箋所能
      領取之鼓勵金，惟竟仍希冀魚與熊掌兼得而詐領鼓勵金，
      自難解免常業詐欺取財與行使業務登載不實文書之刑責，
      至為炯然。
（三）至於現行法令雖未限制醫師出資經營藥局，惟此係指該醫
      師所投資之藥局並非用以充為該醫師個人開設診所之「門
      前藥局」藉以詐領醫藥分業政策釋出處方箋所支付之鼓勵
      金而言，本件被告午○○所出資開設之永惠藥局，既係基
      於為承接其所開設永芳診所釋出之處方箋而充為「門前藥
      局」，即屬實施詐術行為，致健保局陷於錯誤而核發釋出
      處方箋之鼓勵金，自屬觸犯前開常業詐欺與行使業務登載
      不實文書罪行無誤，此與醫師單純投資經營其他藥局而非
      故意用以承接個人診所釋出處方箋之情節，尚屬有間，附
      此敘明。
三、違反醫師法部分：
（一）本件被告午○○、癸○○二人前揭違反醫師法第二十八條
      犯行，業據被告午○○於檢察官偵查中供承及具結證述：
      「（問：本件犯罪事實是否承認？）癸○○的主要工作是
      司機，但是護士較忙時他會幫病人打針，是從永芳診所閉
      幕後就開始了。」、「（問：你承認你犯何罪？）我明知
      癸○○並非合格醫護人員卻偶爾讓他幫病人打針，這部分
      我承認我構成醫師法的刑責。」、「（問：申○○是否幫
      病人打針？）她有時會在田小姐忙時幫忙打針，有時是我
      叫她幫忙。」等情（見九十四年度他字第一五六一號甲卷
      第一百四十七頁、第一百九十七頁至一百九十八頁），以
      及被告癸○○於檢察官偵查中供承及具結證述：「（問：
      是否有幫病患打針？）有。」、「（問：通常是何人叫你
      去打針？）通常是蔡醫師。」、「（問：你打針是從診所
      設立一陣子後開始？）是。」、「（問：你違反醫師法部
      分是否認罪？）認罪。」（見九十四年度他字第一五六一
      號甲卷第一百五十頁），渠二人前開自白供述及互為證人
      結證後證述之內容亦互核相符，均堪以認定。
（二）另被告申○○上開明知自己未合法取得醫師資格，亦因午
      ○○之指示而為前來就診之不特定病患施打針劑多次之事
      實，亦據證人即共同被告午○○於偵查中具結證稱：「（
      問：申○○是否幫病人打針？）她有時會在田小姐忙時幫
      忙打針，有時是我叫她幫忙。」等語（見九十四年度他字
      第一五六一號甲卷第一百九十八頁），以及證人即共同被
      告癸○○於檢察官偵查中具結證述：「（問：申○○是否
      幫人打過針？）申○○偶爾也會幫忙打針。」、「（問：
      你和申○○何人打的針較多？）應該是我。」、「（問：
      申○○是否有叫你幫忙過？）有叫我幫忙找血管。」、「
      （問：申○○也有幫病患打針？）是，而且不是幫忙找血
      管，是打針，通常是蔡醫師叫申○○去打針，她也是跟我
      一樣拿著處方箋跟注射藥劑就去打針。」等情（見九十四
      年度他字第一五六一號甲卷第二百頁）明確，互核相符，
      參以證人即共同被告午○○、癸○○分別為被告申○○之
      僱主或同事，彼此間並無怨隙存在，倘非被告申○○確有
      聽從被告午○○之指示為病患施打針劑之行為，衡情證人
      即共同被告午○○、癸○○二人並無虛捏事實以構陷被告
      申○○，而自陷違反醫師法及刑法偽證罪責之必要等情，
      被告申○○上開違反醫師法犯行，同堪認定。
四、綜上所述，被告等五人前揭所辯，核屬飾卸諉責之詞，均屬
    無據，尚無可採，渠等前開犯行，事證明確，均堪認定，應
    予依法論科。
五、按行為後法律有變更者，適用行為時之法律。但行為後之法
    律有利於行為人者，適用最有利於行為人之法律，刑法第二
    條第一項定有明文。（一）查本件被告於犯常業詐欺行為後
    ，刑法第三百四十條常業詐欺罪之規定，業經修正刪除，並
    於九十五年七月一日施行，因被告行為後新法業已刪除常業
    詐欺罪之規定，被告行為依新法係適用數罪併罰，舊法則論
    以常業詐欺一罪，係屬法律有變更，依新法第二條第一項規
    定，比較新、舊法結果，以適用舊法較有利於被告，揆諸上
    開法律規定，自應適用行為時法律即修正前刑法第三百四十
    條常業詐欺罪之規定。（二）次查本件被告於行為後，刑法
    第五十六條連續犯之規定，亦經修正刪除，並於九十五年七
    月一日施行，因被告行為後新法業已刪除連續犯之規定，被
    告行為依新法係適用數罪併罰，舊法則論以連續犯一罪，係
    屬法律有變更，依新法第二條第一項規定，比較新、舊法結
    果，以適用舊法較有利於被告，揆諸上開法律規定及決議意
    旨，自應適用行為時法律即舊法之規定，對被告之行為論以
    連續犯一罪，並加重其刑。（三）另查本件被告行為後，九
    十四年一月七日修正公布之刑法，自九十五年七月一日施行
    ，修正後之刑法業已刪除第五十五條關於牽連犯之規定，被
    告所犯上開常業詐欺、行使業務登載不實文書二罪具有牽連
    犯之關係，依修正前即行為時之規定，應從一重之常業詐欺
    罪處斷；依修正後之刑法既已刪除牽連犯之規定，則所犯上
    述各罪應依數罪併罰之規定分論併罰；比較新舊法之規定，
    修正後之規定並非較有利於被告，依刑法第二條第一項之規
    定，應適用行為時之法律，即適用修正前刑法第五十五條牽
    連犯之規定，從一重之常業詐欺罪處斷。（四）又查被告行
    為後，刑法第二十八條關於共同正犯之規定雖亦均於九十五
    年七月一日修正公布施行，惟不論依修正前後之刑法第二十
    八條規定，均構成共同正犯，對被告而言並無有利或不利之
    情形，應逕依修正前之刑法第二十八條規定，對被告均分別
    論以共同正犯。（五）再查刑法第三百四十條之罪，法定刑
    得併科銀元五萬元以下罰金，依修正後刑法施行法增訂第一
    條之一：「中華民國九十四年一月七日刑法修正施行後，刑
    法分則編所定罰金之貨幣單位為新臺幣。九十四年一月七日
    刑法修正時，刑法分則編未修正之條文定有罰金者，自九十
    四年一月七日刑法修正施行後，就其所定數額提高為三十倍
    。但七十二年六月二十六日至九十四年一月七日新增或修正
    之條文，就其所定數額提高為三倍」及刑法第三十三條第五
    款修正為：「主刑之種類如下：五、罰金：新臺幣一千元以
    上，以百元計算之」等規定觀之，依修正後之法律，上開罪
    名所得科處之罰金刑最低為新臺幣一千元，然依被告行為時
    之刑罰法律，即罰金罰鍰提高標準條例第一條前段規定之提
    高倍數十倍及修正前刑法第三十三條第五款規定之罰金最低
    額一元計算，則前揭罪名所得科處之罰金最低額為銀元十元
    ，若換算為新臺幣最低額僅為新臺幣三十元。因此，比較上
    述修正前、後之刑罰法律，自以被告行為時關於科處罰金刑
    之法律較有利於被告，自應適用刑法修正前之規定。（六）
    復查被告行為後，刑法第五十一條亦於九十四年一月七日修
    正公布，並於九十五年七月一日施行，修正前刑法第五十一
    條規定：「數罪併罰，分別宣告其罪之刑，依左列各款定其
    應執行者：」其中第五款規定：「宣告多數有期徒刑者，於
    各刑中之最長期以上，各刑合併之刑期以下，定其刑期。但
    不得逾二十年。」修正後刑法第五十一條第五款規定：「宣
    告多數有期徒刑者，於各刑中之最長期以上，各刑合併之刑
    期以下，定其刑期。但不得逾三十年。」比較結果，修正後
    刑法並非較有利於行為人，依刑法第二條第一項前段之規定
    ，應依修正前刑法，定其應執行之刑。（七）末按犯罪在新
    法施行前，新法施行後，緩刑之宣告，應適用新法第七十四
    條之規定（最高法院九十五年第八次刑事庭會議決議第七點
    參照）。本件被告寅○○、癸○○、申○○三人行為時間係
    在新法施行前，於新法實施後，始為緩刑之宣告，依前開最
    高法院決議意旨，自應適用新刑法第七十四條第一項至第五
    項之規定，均先此敘明。
六、核被告午○○所為，係犯刑法第三百四十條之常業詐欺罪、
    刑法第二百十六條、第二百十五條之行使業務上登載不實文
    書罪及醫師法第二十八條之罪。核被告丁○○、寅○○所為
    ，均係犯刑法第三百四十條之常業詐欺罪、刑法第二百十六
    條、第二百十五條之行使業務上登載不實文書罪。核被告癸○○、申○○所為，均係犯醫師法第二十八條之罪。被告午
    ○○、丁○○、寅○○三人上揭於業務上登載不實文書行為
    ，業為其後行使該業務上登載不實文書行為所吸收，不另論
    罪。另被告午○○、丁○○、寅○○三人間就上開常業詐欺
    、行使業務上登載不實文書部分，被告午○○、癸○○、申
    ○○三人間就前揭違反醫師法部分，互有犯意之聯絡及行為
    之分擔，應分別論以共同正犯。又被告午○○、丁○○、寅
    ○○三人間上開常業詐欺、行使業務上登載不實文書二罪間
    ，有方法結果之牽連關係，應從較重之常業詐欺罪處斷。爰
    審酌被告等人之品行、智識程度，犯罪之動機、方法、手段
    、所生危害、所得利益，被告午○○具有醫師資格，執業所
    得已甚為優渥，竟仍利慾薰心，欲藉由門前藥局之模式詐騙
    健保局所掌管之全民健保費用，且身為執業醫師，當深知施
    打針劑之行為，至少應由具有專業護理知識之護理人員為之
    ，竟罔顧病患權益，任意交由毫無醫療護理專業知識之司機
    及掛號人員為病患施打針劑，所為惡性非輕，且犯後於偵查
    中一度供承犯行，其後卻又不知悔悟，於本院審理時恣意翻
    異前詞，飾詞卸責，未見真誠悔意；被告丁○○具有藥劑生
    資格，不知謹守分際，為貪圖較高薪資，恣意盲從午○○共
    犯前開詐騙犯行，犯後復飾詞卸責，未見真摯悔意；另被告
    寅○○身為醫師配偶，生活已屬富裕，不知惜福感恩，仍與
    其夫共謀非分之財；又被告癸○○、申○○二人雖受僱於午
    ○○，但對於違法之行為仍不得聽從午○○指示而為，渠等
    無視個人毫無醫療護理專業知識，竟漠視病患權益而任意為
    病患施打針劑，所為均甚值非議，犯後於本院審理時亦空言
    否認犯行，不知悔改等情暨其他一切情狀，分別量處如主文
    所示之刑，被告午○○部分並依修正前第五十一條第五款定
    其應執行之刑，以資懲儆。末查被告寅○○、癸○○、申○○三人前均未曾受有期徒刑以上刑之宣告，此有臺灣高等法
    院被告前案紀錄表可證，本院認依渠等涉案情節，經此偵審
    教訓，應知警惕而無再犯之虞，所宣告之刑，以暫不執行為
    適當，爰併分別宣告緩刑四年、三年、三年，並命被告寅○○、癸○○、申○○各向公庫支付一百萬元、十五萬元、十
    萬元（此部分均得為民事強制執行名義），以勵自新。
參：無罪部分
一、公訴意旨另略以：
（一）被告申○○基於幫助之犯意，自九十三年七月間受午○○
      僱用時起，至九十四年十二月二十三日止，在永芳診所內
      告知病患前往永惠藥局取藥，協助午○○等人遂行上揭行
      使業務登載不實文書以詐領醫藥分業鼓勵金之犯行，因認
      被告申○○就此部分另涉犯刑法幫助常業詐欺及幫助行使
      業務登載不實文書罪嫌云云。
（二）被告午○○另與寅○○、丁○○、癸○○共同基於意圖為
      自己不法所有之常業詐欺犯意與行使業務上文書登載不實
      文書之概括犯意聯絡，由被告癸○○負責載運病患至永芳
      診所就診，再由午○○故意對於辛○○○等十一名（依公
      訴人九十六年一月十六日補充理由書所載就「不實處方箋
      與虛報藥事處理費」部分之起訴範圍限縮特定於上開病患
      辛○○○等十一名）病患於業務上應負責之處方箋「主要
      症候」、「藥品名稱及規格」欄位為不實症狀之記載，以
      及對於部分病患未領藥部分，仍向健保局申報該部分之藥
      費，午○○並分別依永芳診所之不實就診記錄、永惠藥局
      之釋出藥品記錄，在每月應向健保局提出之「中央健康保
      險局特約醫事服務機構門診醫療服務點數申報總表」、「
      中央健康保險局特約藥局醫療服務點數申報總表」中，為
      不實之填載，據以向健保局行使，進而申報高額之藥品給
      付費用，足生損害於病患對其症狀正確之描述與健保局對
      於特約診所、特約藥局資訊管理之正確性，健保局並因而
      陷於錯誤，而向「永芳診所」、「永惠藥局」給付午○○
      此不實部分所申報之健保費用，因認被告午○○、寅○○
      、丁○○、癸○○等人就此部分另涉犯刑法常業詐欺及行
      使業務登載不實文書罪嫌云云。
（三）被告乙○○係永芳診所之受僱醫師，明知癸○○、申○○
      未合法取得醫師資格，不得為病患執行醫療業務，竟仍自
      九十三年九月間起，至九十四年十二月二十三日止，只要
      見診所內業務繁忙、診所內護士甲○○不及為病患施打針
      劑時，便連續指示癸○○、申○○為多名病患施打針劑多
      次，因認被告乙○○涉犯醫師法第二十八條罪嫌云云。
（四）被告丑○○明知癸○○並未負責在永芳診所之門診業務，
      亦未曾實際讓癸○○診療病情，竟於九十五年一月四日，
      在臺灣彰化地方法院檢察署九十四年度他字第一五六一號
      案件偵查庭訊問中具結為證人後，就午○○有無使不具醫
      師資格之人實施醫療業務、以及癸○○有無實施醫療業務
      等案情重要關係事項，因欲就午○○涉嫌案件做出避重就
      輕之證詞，而為：「我是下午去看病，是給另外一位男醫
      師看診，不是午○○，那位醫生之前看我看過很多次...
      醫生有開給我處方箋」等不實陳述，因認被告丑○○涉犯
      刑法偽證罪嫌云云。
二、按犯罪事實應依證據認定之，無證據不得認定犯罪事實，刑
    事訴訟法第一百五十四條第二項定有明文。而刑事訴訟法上
    所謂認定犯罪事實之證據，係指足以認定被告確有犯罪行為
    之積極證據而言，該項證據自須適合於被告犯罪事實之認定
    ，始得採為斷罪資料，最高法院二十九年上字第三一０五號
    著有判例可稽。又認定犯罪事實所憑之證據，無論係直接證
    據或間接證據，其為訴訟上之證明，須於通常一般之人均不
    致有所懷疑，而得確信其為真實之程度者，始得據為有罪之
    認定，倘其證明尚未達到此一程度，而有合理之懷疑存在，
    復無其他調查途徑可尋，法院即應為無罪之判決，亦有最高
    法院七十六年臺上字第四九八六號判例足資參照。
三、公訴人認被告申○○、午○○、寅○○、丁○○、癸○○、
    乙○○、丑○○等人涉犯上開罪嫌，無非係以（一）被告申
    ○○供承曾向病患表示至永惠藥局取藥；（二）證人即病患
    辛○○○等十一人證稱並未就被告午○○醫師診斷向健保局
    申報之部分病症看診及未領取永惠藥局向健保局申報之部分
    藥物；（三）證人癸○○證稱被告乙○○亦曾指示為病患施
    打針劑；（四）被告丑○○於偵查中具結證稱：「我是下午
    去看病，是給另外一位男醫師看診，不是午○○，那位醫生
    之前看我看過很多次... 醫生有開給我處方箋」等證詞為其
    主要論據。訊據被告申○○、午○○、寅○○、丁○○、癸○○、乙○○、丑○○等人均堅決否認有何上開犯行，被告
    申○○辯稱：並不參與詐領醫藥分業政策釋出處方箋之鼓勵
    金等語。被告午○○、寅○○、丁○○、癸○○辯稱：並未
    開立不實處方箋或虛報藥事處理費詐領健保給付等語。被告
    乙○○辯稱：並未指示癸○○為病患施打針劑等語。被告丑
    ○○辯稱：偵查中證述之內容係因緊張而口誤，並無偽證之
    故意等語。被告之選任辯護人為渠等辯護稱：本件永芳診所
    、永惠藥局所取得之健保給付款項，係因與健保局簽約所取
    得，並無施用詐術行為，亦無偽造不實處方箋或虛報藥事處
    理費以詐領健保給付之行為，另永芳診所係由護士為病患施
    打針劑，被告乙○○並未指示癸○○為病患施打針劑，再被
    告丑○○在偵查中所陳係屬口誤，所證亦非屬案情重要關係
    事項，應無從成立偽證罪等語。經查：
（一）被告申○○於偵查中固不否認曾向病患表示至永惠藥局取
      藥等情，然查其僅係受僱於午○○擔任櫃檯掛號等工作，
      屬於領取固定薪資之診所行政職員，雖就上開違法為病患
      施打針劑之犯行，因其明知自己並非醫護專業人員而仍為
      之致難諉其責，然並無證據顯示其亦明知永惠藥局係被告
      午○○所出資開設，並且故意虛報請領醫藥分業政策釋出
      處方箋之鼓勵金，參以其既受僱於午○○，則當午○○指
      示其向病患表示至永惠藥局取藥，客觀上其亦無從發現午
      ○○上開關於至永惠藥局取藥之指示係屬違法行為，衡情
      自須聽從僱用人指示而為，尚難據此逕認被告申○○對於
      前開詐領釋出處方箋鼓勵金一節有何主觀認識而有犯意聯
      絡，從而自難遽以前揭罪名相繩。
（二）證人即病患辛○○○等十一人於警訊或檢察事務官訊問時
      之證詞，依法並無證據能力，已如前述，另證人辛○○○
      、辰○○、丙○○、壬○○、巳○○○、子○○○、己○○、卯○○等人於檢察官偵查中雖曾概括籠統證稱僅就部
      分病症至永芳診所看診，並有少數幾次未領取藥物等情，
      然查醫學係屬相當專業之知識，病患自認之病症與醫師診
      療後判斷之病症，未必全然相符，且上開證人辛○○○、
      辰○○、丙○○、壬○○、巳○○○、子○○○、己○○
      、卯○○等人於九十一年至九十四年間前往永芳診所就診
      之次數甚繁，而人類之記憶常隨時間之經過而淡忘，實難
      遽認證人辛○○○、辰○○、丙○○、壬○○、巳○○○
      、子○○○、己○○、卯○○等人前開於偵查中證述之內
      容全無記憶上之誤認，且上開部分證人證稱有少數未領取
      藥物之情形，亦未明確表示究係於何時未領取何藥物，參
      以證人辛○○○、辰○○、丙○○、壬○○、巳○○○、
      子○○○、己○○等人其後於本院審理中到庭具結之證詞
      內容，就其前往永芳診所看診之病症種類及有無未領取藥
      物之情形，亦與偵查中所證述之內容多所差異，本院審酌
      前情，殊難遽以上揭證人抽象含糊之證詞，遽認被告午○○、寅○○、丁○○、癸○○有何公訴意旨所指之偽造不
      實處方箋及虛報藥事處理費罪行。
（三）證人癸○○係受僱於被告午○○而於永芳診所擔任司機，
      領取被告午○○所支付之薪資，而因有此種僱傭關係，當
      被告午○○指示其協助從事為病患施打針劑此種駕駛職務
      以外且違反法令之工作時，為免遭僱用人不滿予以解僱而
      不敢貿然拒絕，亦即，證人癸○○願意於駕駛職務外另行
      違法為病患施打針劑，係因有權安排癸○○從事何種工作
      內容之僱主午○○指示所致，至於同為受午○○僱用而看
      診之被告乙○○並無權指示癸○○之工作內容，癸○○縱
      有為被告乙○○所看診之病患施打針劑，亦係因僱用人被
      告午○○指示而為，況本件關於被告乙○○涉嫌違反醫師
      法犯行部分，除證人即共同被告癸○○之個人單一證述外
      ，公訴人並未提出其他任何具體證據予以佐證，本院亦查
      無其他積極確切之證據足以佐證，從而本件尚難據此逕對
      僅屬受僱醫師之被告乙○○論以前揭違反醫師法罪責。
（四）本件起訴書雖認被告丑○○係就被告午○○、癸○○有無
      違反醫師法部分之案情重要關係事項，而為虛偽不實之證
      詞，然查被告丑○○於九十五年一月四日檢察官訊問時係
      證稱：「那是那一天我忘了，我是下午去看病，是給另外
      一位男醫師看診，不是午○○，那位醫生之前看我看過很
      多次，他沒有戴眼鏡，皮膚比我黑，醫生有開給我處方箋
      ，我也有拿藥回去，藥是跟隔壁藥局的男藥劑師拿的。」
      等語（見九十四年度他字第一五六一號甲卷第一七二頁）
      ，則依其上開證詞內容以觀，僅係證述有關實際對其看診
      之醫師究係何人及領藥情形，並未證述任何有關何人施打
      針劑之行為，客觀上自難遽認係屬本件關於違法施打針劑
      之違反醫師法犯行於案情有重要關係之事項，核與刑法偽
      證罪之犯罪構成要件有悖，從而要難遽依偽證罪予以處罰
      。
四、綜上所述，依公訴人所提出之證據，尚難證明被告申○○、
    午○○、寅○○、丁○○、癸○○、乙○○、丑○○等人犯
    有起訴書此部分所載之罪行，此外，復查無其他積極確切之
    證據足認被告等人確有公訴人所指之前開犯行，就上開遭指
    訴之犯罪事實容有合理之懷疑存在，基於「罪疑唯輕」之刑
    事法原則，就此部分應認不能證明渠等業已犯罪，揆諸首揭
    法條及判例意旨，自應就被告乙○○、丑○○二人及就被告
    申○○、癸○○此部分起訴事實均諭知無罪之判決；又本件
    既無從證明被告午○○、寅○○、丁○○等人另有此部分之
    犯罪，原應依法亦就此部分起訴事實另為無罪之判決，惟公
    訴人認此部分與被告午○○、寅○○、丁○○等人前開論罪
    科刑部分，有裁判上一罪關係，本院爰不另就此部分為被告
    午○○、寅○○、丁○○等人無罪之諭知，附此敘明。
肆：不受理部分
一、公訴意旨復略以：被告甲○○基於幫助之犯意，自九十三年
    九月間受午○○僱用時起，至九十四年十二月二十三日止，
    在永芳診所內告知病患前往永惠藥局取藥，協助午○○等人
    遂行上揭行使業務登載不實文書以詐領醫藥分業鼓勵金之犯
    行，因認被告涉犯刑法幫助常業詐欺及行使業務登載不實文
    書罪嫌云云。
二、按被告死亡者，應諭知不受理之判決，刑事訴訟法第三百零
    三條第五款定有明文。查本件被告甲○○業於九十五年十月
    二十四日死亡，此有臺灣彰化地方法院檢察署相驗屍體證明
    書一份及法務部戶役政連結作業系統個人基本資料查詢結果
    一紙附卷可稽，依據首開說明，應依法為不受理之判決。
據上論斷，應依刑事訴訟法第二百九十九條第一項前段、第三百
零一條第一項、第三百零三條第五款，醫師法第二十八條，刑法
第二條第一項前段、後段、第十一條前段、第二十八條（修正前
）、第五十六條（修正刪除前）、第三百四十條（修正刪除前）
、第二百十六條、第二百十五條、第五十五條（修正前）、第五
十一條第五款（修正前）、第七十四條第一項第一款、第二項第
四款，罰金罰鍰提高標準條例第一條前段，判決如主文。
本案經檢察官黃淑媛到庭執行職務。
中    華    民    國    96    年     5     月   29    日
                  臺灣彰化地方法院刑事第七庭
                      審判長法官  李  進  清
                      法      官  紀  佳  良
                      法      官  王  昌  鑫
以上正本證明與原本無異。
如不服本判決，應於判決送達後10日內向本院提出上訴狀 (須附
上訴狀繕本)。
告訴人或被害人對於判決如有不服具備理由請求檢察官上訴者，
其上訴期間之計算係以檢察官收受判決正本之日期為準。
中　　華　　民　　國　　96　　年　　5 　　月　　29　　日
                      書  記  官  張  木  松
附錄論罪科刑法條：
中華民國刑法第340條
以犯第339條之罪為常業者，處一年以上七年以下有期徒刑，得
併科五萬元以下罰金。
中華民國刑法第216條
（行使偽造變造或登載不實之文書罪）
行使第210條至第215條之文書者，依偽造、變造文書或登載不實
事項或使登載不實事項之規定處斷。
中華民國刑法第215條
（業務上文書登載不實罪）
從事業務之人，明知為不實之事項，而登載於其業務上作成之文
書，足以生損害於公眾或他人者，處3年以下有期徒刑、拘役或5
百元以下罰金。
醫師法第28條
未取得合法醫師資格，擅自執行醫療業務者，處 6 個月以上 5
年以下有期徒刑，得併科新臺幣30萬元以上150萬元以下罰金，
其所使用之藥械沒收之。但合於下列情形之一者，不罰：
一  在中央主管機關認可之醫療機構，於醫師指導下實習之醫學
    院、校學生或畢業生。
二  在醫療機構於醫師指示下之護理人員、助產人員或其他醫事
    人員。
三  合於第 11 條第 1 項但書規定。
四  臨時施行急救。
